臺北高等行政法院判決　　　　　　　　　　　　　　八十九年度訴字第三九九三號
　　　　　　　　　　　　　　　.
　　原　　　告　甲○○○○○○.
　　訴訟代理人　余鑑昌律師
　　被　　　告　中央健康保險局
　　代　表　人　張鴻仁總經理.
　　訴訟代理人　乙○○律師
右當事人間因全民健康保險事件，原告不服行政院中華民國八十九年十月二十日台八
十九訴字第三○五三○號再訴願決定，提起行政訴訟。本院判決如左：
    主  文
再訴願決定、訴願決定關於罰鍰部分均撤銷。
原告其餘之訴駁回。
訴訟費用由原告負擔。
    事  實
壹、事實概要：
    原告與被告簽訂有全民健康保險特約醫事服務機構合約，為被告特約醫事服務機
    構。被告於民國（以下同）八十七年六月四日至八十七年七月二十三日派員訪查
    原告及保險對象，認定原告有未記載病歷申報醫療費用、虛報全口牙結石清除費
    用及容留未具醫師資格人員王如慧為保險對象施行全口洗牙治療項目等情事，有
    違全民健康保險法第七十二條、全民健康保險醫事服務機構特約及管理辦法（以
    下稱管理辦法）第三十三條第四款、第三十四條第七款、第三十五條第一項第四
    款、第二項、第三十六條及全民健康保險特約醫事服務機構合約第二十八條第一
    項規定，被告爰依規定以八十八年六月一日健保醫字第00000000號函按
    虛報醫療費用處以原告二倍罰鍰，其金額由該局台北分局核定為新台幣（以下同
    ）二七、八七六元（八十八年七月七日健保北罰區字第八八○三一四八五號函）
    ，並扣罰未記載病歷申報醫療費用部分之二倍醫療費用（金額未載明於原處分，
    另由台北分局核算），及自八十八年八月一日起終止特約（嗣被告另於八十九年
    二月十四日以健保醫字第八八○四三一六五號函另訂自八十九年四月一日起終止
    特約一年）自終止特約之日起一年內不得申請特約，原告於終止特約之日起一年
    內，至其他保險醫事服務機構，對保險對象提供之醫療保健服務，不予給付。嗣
    原告申請複核，被告以八十八年七月二十日健保醫字第八八○二八二八九號函復
    ，未為變更。原告不服，向全民健康保險爭議委員會（以下稱爭審會）申請審議
    經全民健康保險爭議審議委員會以八十八年十二月十日（八八）權字第一一三○
    九號審定書：「罰鍰部分撤銷，由被告另為適法之核定外，其餘申請審議駁回。
    」健保局台北分局於八十八年十二月二十四日以健保北醫字第八八○三三六四七
    號函重行核定未記載病歷申報醫療費用扣罰二倍醫療費用一一、八六二元，罰鍰
    更正為一六、○一四元。但原告仍不服提起訴願，遭行政院衛生署以八十九年三
    月三十一日衛署健保字第八九○○九四一一號訴願決定駁回，提起再訴願，亦遭
    駁回，遂向本院提起行政訴訟。
貳、兩造聲明：
    (一)原告聲明求為判決：(1)再訴願決定、訴願決定及原處分（含審議決定），關於
     　　　　　　　　　　 罰鍰及扣罰二倍醫療費用部分均撤銷。
    　　　　　　　　　　(2)確認原處分關於終止特約一年部分為違法。
    (二)被告聲明求為判決：駁回原告之訴。
參、兩造之爭點：原告究係有無以未記載病歷申報醫療費用及容留未具醫師資格人員
    王如慧為保險對象施行全口洗牙治療項目等事實？
一、原告主張之理由：
(一)、程序部分：
１、被告八十八年十二月二十日以健保北醫字第八八○三三六四七號函通知係更正八
    十八年七月七日健保北罰醫字第八八○三一四八五號函之金額，亦即原告不服原
    處分申請審議後，被告據以更正，故原告經全民健康保險爭議審議委員會以（八
    八）權字第一一三○九號審定不服「二倍罰鍰」二萬七千八百七十六元實已包括
    更正後之一萬六千零一四元。況本件訴願、再訴願均以八十八年七月七日健保北
    罰醫字第八八○三一四八五號為據，而就其一萬六千零一四元部分提起，似無「
    起訴不合程式或不備其他要件」。
２、又關於被告八十九年二月十四日以健保醫字第八八○四三一六五號函知「另訂八
    十九年四月一日起終止特約一年」，並非新處分代原處分，按被告八十八年六月
    一日以健保醫字第00000000號函之處分「‧‧‧依貴我雙方所簽訂之全
    民健康保險特約醫事服務機構合約第二十八條第一項規定，予以扣罰未記載病歷
    申報醫療費用部分二倍醫療費用暨函知貴診所自八十八年八月一日起終止特約，
    並自終止特約之日起一年內，不得申請特約」。且依該處分第六頁之第三點第六
    項亦載明「貴診所如不服本局以上之核定，得於收到本通知後十日內，以書面檢
    具相關事證向本局申請復核（請副知當地衛生局），並以一次為限」。而八八○
    四三一六五號函僅只通知「‧‧‧案經本局同意俟全民健康保險爭議審議委員會
    審定後再予執行，查本案業經該會審定終止特約部分駁回在案，本局另訂自八十
    九年四月一日起終止特約一年，且歉難同意暫緩執行」，且其說明欄「依據全民
    健康保險爭議審議委員會八十八年十二月十日健爭審字第八八一五四五四號函檢
    送（八八）權字第一一三○九號審定書辦理，兼復貴診所八十八年十二月二十一
    日申請書」，故其八八○四三一六五號函係通知性質並敘明確定0000000
    0號處分之終止特約日之執行日，及檢送（八八）權字第一一三○九○號審定書
    ，並非新行政處分代原處分，故被告主張以八八○四三六五號函新處分代八八○
    六七七○號函代原處分恐有誤會。
３、又查本件被告無非以原告與被告間簽有全民健康保險特約醫事服務機構合約，其
    間雙方因醫療費用之核算及終止特約，係基於私法上契約關係非行政處分，依上
    開合約規定，雙方之爭執應由普通法院裁判，不涉行政爭訟範圍，並引健保法第
    五條第三項規定，列舉得提起訴願及行政訴訟之主體僅限於被保險人及投保單位
    ，立法意旨即應由醫事服務機構循普通法院裁判，非訴願程序所得救濟，而不予
    受理。惟查中央健康保險局與保險醫事服務機構發生履約爭議應循行政爭訴救濟
    ，亦由司法院釋字第五三三號解釋，是本件原告提起行政爭訟救濟即有所據。
(二)實體部分：
１、容留未具醫師資格人員為保險對象施行全口洗牙部分（終止特約）：
(1)被告對原告此部分之指控，無非以被告之訪查人員對王姓（甲）、王姓（乙）、林
  姓（丙）或劉姓、鄭姓、吳姓及王姓（乙）、林姓（甲、丁）等人之訪查筆錄及其
  訪查人員當場攝影為證，然此業經宜蘭地檢署八十九年偵字第一八七號偵結不起訴
  ，其處分書中明確指出「‧‧‧証人即保險對象莊雅萍等人於偵查中與健保局人員
  對質，則均與前開訪查訪問紀錄內容相異之陳述‧‧‧」
(2)【甲】按「‧‧‧惟認定事實須憑証據，倘無証據足資認定有堪以構成行政罰或刑
  罰要件之事實存在，即不得以推測之詞予人處罰，則為二者所應一致。」、「倘証
  據之取得非依法定程序，而法院若容許以該項証據作為認定犯罪事實之依據係有害
  公平正義時，因己違背憲法第八條、第十六條所示應依『正當法律程序』保障人身
  自由，貫撤訴訟基本權之行使及受公正審判權之保障意旨，自應排除其証據能力。
  」分別為行政法院三○九號判例、最高法院八十七年五一九號判決可資參佐。
  【乙】茲就被告訪查人員其訪查之資料、證據嚴重瑕疵，爰引八十九年偵字第一八
  七號不起訴處分卷載問答即明。甚且，被告訪查人員李榮國、洪銘海、曾紹義於八
  十九年四月十九日於台灣宜蘭地方法院檢察署庭訊時分別陳述「‧‧‧我只看到王
  如慧（被指稱密醫者）手執洗牙工具，但未看到她在從事洗牙工作‧‧‧」，（註
  ：於此，該訪查人員僅一再重覆洗牙工具之用途在於洗牙，欲誤導手持洗牙工具等
  同洗牙）「‧‧‧我們有攝影，因影片不清楚，比對照片比較像王如慧‧‧‧」，
  「‧‧‧我們有問病患，有些病患搞不清楚‧‧‧有些事情是事後補充上去的‧‧
  ‧」（檢察官亦訓示彼等官員有偽造文書之虞）以上三位訪查人員之陳述並未詳加
  載明於該偵查卷，惟可參審偵查之錄音帶足證。
(3)關於九十一年一月二十二日鈞院勘驗錄影帶部分：查被告庭呈訪查人員攝影錄影帶
  蒙鈞院勘驗，惟該錄影帶前後數分鐘，所攝畫面與被告指陳相去甚遠，茲分述如左
  ：
通觀錄影帶並無原告診所人員王如慧手持洗牙機進行侵入性醫療行為；只見伊坐在
  診療台，及見診療台有器具，包括齒模、口鏡、洗牙機等，然依現場之情形及病歷
  二相對照，實際上係躺在診療台之患者，是原告受僱醫師李玉珍之患者許蘭英，於
  李玉珍醫師將該患者之假牙戴上並等待牙固化，囑託王如慧在旁觀察其咬合情形，
  因此不能僅憑畫面訪查人員將手持之口鏡及洗牙機頭，逕指王如慧以該口鏡、洗牙
  機從事侵入性醫療行為，蓋口鏡、洗牙機頭於每一診療台均屬必備之工具，豈能因
  王如慧坐在診療台旁即斷言直指王如慧為侵入性醫療行為。
況，依錄影帶畫面尚有假牙之齒模，由此對照病歷益知患者許蘭英正在等待假牙固
  化及觀察固化狀態屬實。至若王如慧在旁僅係遵照李玉珍醫師囑託協助觀察咬合情
  形及教導如何正確刷牙方法。
退一步言，患者正在咬合以知假牙是否調整，縱使旁邊有洗牙機亦不可能使用（按
  ，畫面出現之口鏡及洗牙機頭），其理由如使用洗牙機由於洗牙機高波震盪將使損
  及假牙固化，因此王如慧斯時並無可能手持洗牙機頭從事侵入性之治療行為。
  綜右，由勘驗之錄影帶可知形式上王如慧即使坐在診療台邊，但實質上並無任何從
  事侵入性之醫療行為甚明，故被告訪查人員將之張冠李戴實不足採。
２、另關於「製作實體病歷」部分：
    被告九十一年二月一日辯論意旨狀載稱「‧‧‧另八十四年三月二十日衛署醫字
    第八四○一二○二一號函亦對「實體病歷」有明確規範。按原告診所申報林姓（
    甲）保險對象八十五年三月份至八十七年三月份之期間向原告申報計八次醫療費
    用，所提供之病歷內容係僅記載八十七年三月十四日之初診病歷，其餘就診日期
    於病歷內均空白未記載。‧‧‧」等情乙節，惟查「被告自承，其訪查人員就原
    告提供之十二份病歷資料中初診日期與申報日期，僅該林姓保險對象紀錄與申報
    不符」，對此，原告曾告知健保局，查該林姓保險對象於八十五年迄八十七年三
    月間間斷一年未就診，當時適逢原告診所電腦化，並明確表示相關病歷皆能於電
    腦中隨時列印，此乃順應科學化之管理，但此儲存病歷之程序並非未「制作病歷
    」，而被告對原告之釋明卻又指稱原告係未做「實體病歷」，原告曾於歷次爭議
    、審議及訴願中要求被告健保局提出制作「實體病歷」之法令依據，被告健保局
    始終避而不答；然另對真實之情況：乃林姓保險對象於八十四年初來原告診所就
    診領有五三三九六號病歷，因其間有一年餘未再就診，至八十七年再次就診時，
    又新掛領病歷六八八六○號，致使原有病歷記載未呈現於新病歷表上，然被告始
    終不予採信。實際上如舊病歷（五三三九六號）及新病歷（六八八六○號），二
    者既均屬同一患者，二者相互銜接，即成完整之實體病歷，詎，被告將之切割而
    捨頭取尾，是被告如此斷章取義之取證要不足採。
二、被告主張之理由：
(一)程序部分：
１、「二倍罰鍰」（即以不正當行為申報費用，包括「虛報全口牙結石清除費用」及
    「容留未具醫師資格人員為保險對象施行全口洗牙」）部份：
    查原告前就原處分經向全民健康保險爭議審議委員會申請審議，業蒙該會以（八
    八）權字第一一三○九號審定「原核定關於罰鍰部分『撤銷』，由原核定機關另
    為適法之核定；其餘申請審議駁回。」。嗣被告依據上開審定，對於罰鍰部分即
    另為核定並於八十八年十二月二十四日以健保北醫字第八八○三三六四七號函通
    知原告診所於通知書送達之次日起十五日內繳納罰鍰新台幣壹萬陸仟零壹拾肆元
    整乙節，已非原處分之內容，而係另一行政處分（以下簡稱「新處分」）。是原
    告就原處分關於業已撤銷之「罰鍰部分」予以起訴，乃「起訴不合程式或不備其
    它要件」，而應以裁定駁回；況查新處分亦因原告未再另予申請審議（即訴願前
    置程序）或提起訴願而告確定。」
２、「終止特約」（即容留未具醫師資格人員為保險對象施行全口洗牙）部分：
(1)查原告與被告簽訂全民健康保險特約醫事服務機構合約，辦理全民健康保險醫療業
  務，為被告特約之醫事服務機構，係屬私法上之契約關係，被告對原告之違約情事
  予以「終止特約，並自終止特約之日起一年內不得申請特約。」部分之核定，依首
  揭規定非屬行政處分自明，此觀諸全民健康保險法第五條第三項規定，有關依法可
  提起訴願及行政訴訟部分，僅及於「被保險人」及「投保單位」二者，並未包括「
  醫事服務機構」亦足明之；另行政院衛生署八十五年三月十四日衛署健保字第八五
  ○一二九六○號函亦釋示明確在案。是本件原告所提「終止特約」部分之行政訴訟
  ，於法未合，應以裁定駁回之。
(2)又被告雖依規定於八十八年六月一日健保醫字第00000000號函之行政處分
  （即原處分）予原告自八十八年八月一日終止特約，並自終止特約之日起一年內，
  不得申請特約。惟查，此部份業經原告向被告陳請暫緩執行，且嗣後被告亦未曾付
  諸執行。況被告另於八十九年二月十四日以健保醫字第八八○四三一六五號函，另
  訂自八十九年四月一日起終止特約一年，並自終止特約之日起一年內，不得申請特
  約乙節之新行政處分以代原處分，從而原處分關於「自八十八年八月一日『終止特
  約』，並自終止特約之日起一年內，不得申請特約。」部份業亦已不存在。是本件
  原告就原處分關於「終止特約」部分之起訴，亦屬「起訴不合程式或不備其他要件
  」，而應以裁定駁回之。至於新處分另自八十九年四月一日起終止特約一年，並自
  終止特約之日起一年內，不得申請特約乙節，亦未據原告另予申請審議（即訴願前
  置程序）或提起訴願而告確定。」
(二)實體部分：
１、「扣罰二倍之醫療費用」（即「未記載病歷申報醫療費用」）部分：
    按原告主張被告要求「製作實體病歷」並無法令依據云云，惟據行政院衛生署八
    十四年十一月二十日衛署醫字第八四○七○五○七號函釋示：「醫療機構使用電
    腦製作病歷者，於輸入電腦時，應隨即將紀錄內容列印，並由診治醫師簽名，以
    依法建立實體病歷資料，並依規定年限保存」，另八十四年三月二十日衛署醫字
    第八四○一二○二一號函亦對「實體病歷」有明確規範。按原告診所申報保險對
    象林曉琪八十五年三月份至八十七年三月份之期間向原告申報計八次醫療費用，
    所提供之病歷內容係僅記載八十七年三月十四日之初診病歷，其餘就診日期於病
    歷內均空白未記載。另原告既辯稱林曉琪之病歷係置於電腦中隨時讀取，卻未即
    將該病歷紀錄內容予以列印，並由診治醫師簽名，本即足顯見其無製作實體病歷
    之實，卻又於申請爭議審議時，提具該保險對象之手寫病歷（經查該手寫病歷之
    記載於卷內歷次提出時之內容均有所不同，顯然均係事後填載），並辯稱因該保
    險對象間斷一年未就醫，故更換新病歷號碼云云，前後說詞已有矛盾。況查原告
    既稱其於八十五年間已實施電腦建檔，相關病歷資料皆鍵入電腦，又隨時可列印
    病歷資料，據此，該保險對象林曉琪八十七年三月十四日就醫時，何需另領新病
    歷並以手寫填載初診日期？綜上所述，原告診所確有未記載病歷申報醫療費用之
    情事，事證明確，自應依全民健康保險醫事服務機構特約及管理辦法第三十三條
    第四款之規定，予以扣罰二倍之醫療費用，自無不合。
２、「容留未具醫生資格人員為保險對象施行全口洗牙行為」部分：
    另原告涉嫌違反醫師法之刑事案件，雖蒙臺灣宜蘭地方法院檢察署檢察官以其罪
    證不足予以不起訴之處分，惟據該不起訴處分書之內容所載，有關「洗牙」是否
    為侵入性醫療行為之認定，係引述被告八十五年十二月三日健保醫字第八五○二
    八○七四號所函請行政院衛生署之釋示，據以認為「洗牙」係屬非侵入性之醫療
    行為，無須由牙醫師親自為之云云，其認事用法顯有誤解。按行政院衛生署七十
    五年十一月八日衛署醫字第六二六○六二號、八十六年六月二十八日衛署醫字第
    八六○三六四八五號、八十六年八月二十八日衛署醫字第八六○四二○五八號、
    八十六年九月二十四日衛署醫字第八六○五六九一二號等函暨被告八十五年十一
    月九日健保醫字第八五○二五八一六號及八十七年一月二十日健保醫字第八七○
    ○○七四○號等函，均係重申「洗牙」乃醫療行為，屬牙醫師之業務範圍，應由
    牙醫師親自執行，本案雖因司法機關之認定與行政機關之見解有所出入，被告雖
    應予尊重，惟原告既涉有容留未具醫師資格之人員為保險對象施行全口洗牙治之
    違規事證至為明確，被告自得本於法定職權，依全民健康保險法、全民健康保險
    醫事服務機構特約及管理辦法等相關法規所定之要件，予以處分。
    理  由
甲、程序方面：
（甲）、保險醫事服務機構與中央健康保險局締結全民健康保險特約醫事服務機構合
        約，如因而發生履約爭議，經該醫事服務機構依全民健康保險法第五條第一
        項所定程序提請審議，對審議結果仍有不服，自得依法提起行政爭訟。司法
        院釋字第五三三號解釋，是本件原告提起行政爭訟救濟，即有所據。訴願及
        再訴願決定書認終止特約一年之處分部分，非訴願程序所得救濟云云，自屬
        有誤，惟終止特約一年之處分既已經本件行政訴訟之一再訴願之前置程序，
        本院仍應予實體審究。
（乙）、被告之代表人起訴後變更為張鴻仁，玆經現任代表人具狀承受訴訟，並無不
        合，應予准許。
（丙）、關於罰鍰部分：
一、按全民健康保險法第五條規定：「為審議本保險被保險人、投保單位及保險醫事
    服務機構對保險人核定之案件發生爭議事項，應設全民健康保險爭議審議委員會
    。」司法院釋字第五三三號解釋亦以：「保險醫事服務機構與中央健康保險局締
    結前述合約，如因而發生履約爭議，經該醫事服務機構依全民健康保險法第五條
    第一項所定程序提請審議，對審議結果仍有不服，自得依法提起行政爭訟。」足
    見依全民健康保險法第五條第一項所定程序提請審議，係提起訴願此一行政爭訟
    之必要程序，若有欠缺，應以訴願法第七十七條第一項第一款為不受理之訴願決
    定。經查，全民健康保險爭議審議委員會以八十八年十二月十日（八八）權字第
    一一三○九號審定書主文明白記載：「罰鍰部分撤銷，由被告另為適法之核定外
    ，其餘申請審議駁回。」顯係撤銷原處分關於罰鍰之部分，並非單純更正而已，
    則台北分局原核定罰鍰二七、八七六元（即八十八年七月七日健保北罰區字第八
    八○三一四八五號函，此部分原告以之為行政訴訟程序標的，本院另以裁定駁回
    ）之處分已經撤銷而不存在，則健保局台北分局嗣後依審定結果於八十八年十二
    月二十四日以健保北醫字第八八○三三六四七號函重行核定，罰鍰更正為一六、
    ○一四元之處分，顯係重新裁決之新處分，自應再重新踐行訴願前置之審議程序
    ，原告主張：被告八十八年十二月二十日健保北醫字第八八○三三六四七號函僅
    係更正八十八年七月七日健保北罰醫字第八八○三一四八五號函之金額，本件行
    政救濟程序均以八十八年七月七日健保北罰醫字第八八○三一四八五號為據，並
    非一新處分，並非可採。
二、查審議決定撤銷罰鍰部分，並就未記載病歷處以扣罰二倍醫療費用及停止特約一
    年之部分駁回審議之申請，原告不服上開審定，而提起訴願，訴願機關本應僅就
    審定結果不利於原告之部分（即扣罰二倍醫療費用及停特約一年）為訴願之審理
    ，詎一、再訴願決定書連同該未經審議之該罰鍰部分之新處分作成決定，未以之
    為不受理駁回，自屬未合。另原告所據以提起本件行政訴訟之處分為再次裁決前
    之處分，此有原告訴訟代理人於言詞辯論程序中陳述甚明，亦有言詞辯論可稽。
    而一、再訴願決定書作為程序標的之第二次處分與原告據以提起本件行政訴訟程
    序標的之處分，為不同之處分，是以應由本院就該部分另行諭知一再訴願決定撤
    銷，以資糾正。
（丁）、關於終止特約部分：關於被告八十九年二月十四日以健保醫字第八八○四三
        一六五號函知「另訂八十九年四月一日起終止特約一年」，並非新處分代原
        處分，理由如下：
一、按被告八十八年六月一日以健保醫字第00000000號函之處分「‧‧‧依
    貴我雙方所簽訂之全民健康保險特約醫事服務機構合約第二十八條第一項規定，
    予以扣罰未記載病歷申報醫療費用部分二倍醫療費用暨函知貴診所自八十八年八
    月一日起終止特約，並自終止特約之日起一年內，不得申請特約。」且依該處分
    第六頁之第三點第六項並有教示：「貴診所如不服本局以上之核定，得於收到本
    通知後十日內，以書面檢具相關事證向本局申請復核（請副知當地衛生局），並
    以一次為限。」
二、而八八○四三一六五號函僅只通知「‧‧‧案經本局同意俟全民健康保險爭議審
    議委員會審定後再予執行，查本案業經該會審定終止特約部分駁回在案，本局另
    訂自八十九年四月一日起終止特約一年，且歉難同意暫緩執行」，且其說明欄「
    依據全民健康保險爭議審議委員會八十八年十二月十日健爭審字第八八一五四五
    四號函檢送（八八）權字第一一三○九號審定書辦理，兼復貴診所八十八年十二
    月二十一日申請書」。
三、故從兩份函之說明內容觀之，第八八○四三一六五號函係更改00000000
    號處分之終止特約之執行日，為變更執行方法之事實行為，應為觀念通知並非以
    新行政處分代原處分，原處分仍為00000000號函內關於終止特約一年之
    處分，故被告抗辯以八八○四三六五號函（新處分）代八八○六七七○號函（原
    處分），本件原處分已不存在，原告之訴再就已不存在之原處分為爭議係不合法
    云云，應有誤會，是本件關於終止特約一年之既經原告不服，並循序聲請審議、
    訴願、再訴願，進而提起撤銷訴訟，該部分之訴訟部分係屬合法。
（戊）、按行政訴訟第一百十一條第四項第四款規定：「有左列情形之一者，訴之變
        更或追加，應予准許︰四、應提起確認訴訟，誤為提起撤銷訴訟者。」經查
        上開更改終止契約執行期間之八八○四三一六五號函載明係自八十九年四月
        一日起執行終止特約一年，被告亦如是主張，故計至九十年三月三十一日止
        原處分已因終止特約之期限經過而執行完畢，且終止特約一年之處分因期限
        屆期而消滅，其規範之效力已不存在，自無提起撤銷訴訟之可能，而應提起
        行政訴訟法第六條第一項後段之確認行政處分違法訴訟，另兩造本訂有醫事
        服務之行政契約，被告於原處分關於原告違反管理辦法之認定，將影響其權
        益，本件自有提起確認訴訟之法律上利益。是本件原告原起訴之訴之聲明關
        於終止特約一年之處分部分原提起撤銷訴訟，嗣經原告變更為「確認被告機
        關八十九年二月十四日以健保醫字第八八○四三一六五號函之關於終止特約
        一年之處分部分為違法。」揆諸上開法條規定，自應准許。
（己）綜上所述，「二倍罰鍰」（即以不正當行為申報費用，包括「虛報全口牙結石
      清除費用」及「容留未具醫師資格人員為保險對象施行全口洗牙」）部份：爰
      因「二倍罰鍰」部分之原處分業經審議撤銷，並無原處分存在，原告起訴請求
      撤銷不存在之原處分為不合法，爰另以裁定駁回，至於該部分之原處分既經審
      議決定予以撤銷，原告不服審定，提起訴願，訴願機關應以不利於原告之審定
      內容為審理之對象，而一再訴願決定，竟以未經審議程序之新處分為程序標的
      ，係屬該部分雖未經原告據以指摘，惟一再訴願既有違法，自應由本院予以撤
      銷，以為糾正。是以本件以下實體所應審究者僅：
１、「扣罰二倍之醫療費用」（即「未記載病歷申報醫療費用」）之撤銷訴訟部分：
２、「容留未具醫生資格人員為保險對象施行全口洗牙行為」確認已執行完畢行政處
    分違法訴訟部分：
乙、實體方面：
一、原告起訴理由略謂：原告並無未記載病歷申報醫療費用之情事，系爭保險對象林
    曉琪於八十五年迄八十七年三月間間斷一年未就診，當時適逢原告診所電腦化，
    致使原有病歷記載未呈現於新病歷表上，惟實際上其新舊病歷資料可相互銜接，
    原告之指摘僅為斷章取義，且被告始終未能提出製作實體病歷之法令依據。被告
    指控原告容留未具醫師資格人員為保險對象施行全口洗牙，其所依據莊雅萍等人
    之訪談資料，證據有嚴重瑕疵，此觀八十九年偵字第一八七號不起訴處分及被告
    訪查人員李榮國、洪銘海、曾紹義於八十九年四月十九日於台灣宜蘭地方法院檢
    察署庭訊時分別之陳述可知，惟終止特約一年之處分部分業已執行完畢，且無回
    復之可能，爰起訴如訴之聲明。被告答辯理由略謂：
二、有關「扣罰二倍之醫療費用」之部分，原告說詞前後矛盾，顯不可採，「洗牙」
    乃醫療行為，屬牙醫師之業務範圍，應由牙醫師親自執行，本案雖因司法機關之
    認定與行政機關之見解有所出入，被告雖應予尊重，惟原告既涉有容留未具醫師
    資格之人員為保險對象施行全口洗牙之違規，事證至為明確。
三、玆以下分二部分述之：
(一)、「扣罰二倍之醫療費用」（即「未記載病歷申報醫療費用」）之撤銷訴訟部分：
１、按管理辦法第三十三條第四款規定：「保險醫事服務機構，有下列情事之一者，
    保險人應扣罰其二倍之醫療費用：第三十三條保險醫事服務機構，有下列情事之
    一者，保險人應扣罰其二倍之醫療費用：四、未記載病歷，申報醫療費用者。」
    該管理辦法係依據全民健康保險法第五十五條第二項規定「‧‧‧保險醫事服務
    機構之特約及管理辦法，由主管機關定之。」授權，為管理各特約醫事服務機構
    ，其扣罰係其管理手段上所必須，應無逾越母法之授權範圍規定，本院自得予以
    援用。
２、經查被告係以原告向被告申報保險對象林曉琪自八十五年三月份至八十七年三月
    份期間共八次醫療費用，惟原告所提供保險對象林曉琪之病歷內容僅記載八十七
    年三月十四日全口牙周病、牙結石、全口洗牙，其餘就診日期均未記載，此有林
    曉琪保險對象簽名確認之健保局台北分局八十七年七月八日業務訪查訪問紀錄及
    特約醫療機構門診處方及治療明細影本附卷可稽。被告以其未記載病歷申報醫療
    費用，予以扣罰二倍醫療費用，除八十七年三月十四日外，其餘七筆未記載病歷
    申報醫療費用五、九二一元，應和罰二倍醫療費用計一一、八六二元，揆諸首揭
    規定，並無不合。
３、另按「醫師執行業務時，應製作病歷，記載病人姓名‧‧‧病名、診斷及治療情
    形。‧‧‧前項病歷應保存十年」，醫師法第十二條定有明文。又行政院衛生署
    八十四年十一月二十日衛署醫字第八四○七○五○七號函釋示：「醫療機構使用
    電腦製作病歷者，於輸入電腦時，應隨即將紀錄內容列印，並由診治醫師簽名，
    以依法建立實體病歷資料，並依規定年限保存。」，原告主張被告要求「製作實
    體病歷」並無法令依據云云，自係誤解。
４、另原告主張其診所病歷已電腦化，該保險對象八十七年再次就診係領取新病歷號
    云云，經查原告所提手寫病歷之記載於卷內歷次提出均有不同，此觀之原告分別
    於刑事偵查中及本院審理中所提之手寫病歷影本數份可知，其形式真正，自有可
    疑。但更何況原告於八十八年六月十日向被告申請複核之主張：林曉琪保險對象
    之病歷係置於電腦中可隨時讀取等語，是以原告申請爭議審議時，提供該保險對
    象之手寫病歷，自不足採。另八十五年間原告診所既已全面電腦化，又隨時可列
    印該保險對象病歷資料，保險對象林曉琪於八十七年三月十日就醫時，應不需另
    領新病歷並填載初診日期，足徵其確有未記載保險對象林曉琪病歷申報醫療費用
    。
５、綜上所述，原告此部分之主張均不可採，被告依上開規定，以原告未記載病歷申
    報醫療費用扣罰二倍之醫療費用，自無不合。一再訴願決定遞予駁回，亦無違誤
    ，均應予維持。本件原告之訴為無理由，應予駁回。
(二)、「容留未具醫生資格人員為保險對象施行全口洗牙行為」經處分終止特約一年，
    確認已執行完畢行政處分違法訴訟部分：
１、按管理辦第三十五條第一項第四款規定：「保險醫事服務機構，有下列情事之一
    者，應予終止特約，或就特約醫院違反規定部分之診療科別或服務項目停止特約
    一年：。四、容留未具醫師資格人員為保險對象診療或處方者。」其終止特約係
    其管理手段上所必須，應無逾越母法之授權範圍規定，本院自得予以援用。另查
    「醫療行為係指凡以治療、矯正或預防人體疾病、傷害、殘缺為目的，所為的診
    察、診斷及治療；或基於診察、診斷結果，以治療為目的，所為的處方、用藥、
    施術或處置等行為的全部或一部的總稱。為病人洗牙、拔牙及蛀牙之磨牙、填補
    等應屬醫師法第二十八條所稱之醫療業務。」「洗牙、換藥係屬牙醫醫療行為，
    應具牙醫師資格者始得為之。﹂為本院衛生署八十一年八月十一日衛署醫字第八
    一五六五一四號及八十六年八月二十八日衛署醫字第八六○四二○五八號函釋有
    案，該函釋得就所謂醫療業務之有關之細節性、技術性事項，提供相關法令、有
    權解釋之資料或實務上之見解，作為所屬人員執行職務之依據，亦屬法之所許。
２、經查，八十七年六月四日下午，被告所屬人員至原告之診所查獲，原告所僱用之
    護士王如慧被訴違反醫師法案，證人即病患許蘭英於台灣宜蘭地方法院檢察署八
    十九年度偵字第一八七號檢察官八十九年三月十五日訊問時證稱：「（王如慧）
    幫我洗牙垢時，健保局的人進來了」等語，核與現場搜證影帶上有「王如慧離開
    診療台座位，診療台旁照到一些器具，許蘭英回躺診療台並擦嘴」之畫面相符，
    此有本院勘驗錄影帶之九十一年一月二十二日筆錄可稽，而畫面上之器具經被告
    審查醫師鑑定，確屬洗牙機頭即在為病患施予牙結石清除最常使用之工具，另一
    為口鏡為牙科診察及治療基本配備之一，有上開審查醫師之意見附於上開筆錄後
    可稽。而證人許蘭英並非醫事人員，其所謂清洗牙垢，並依現場之器具觀之，應
    係包括在「洗牙」概念之相關行為之一，是以原告所僱用之護士王如慧，於查獲
    當日，應有洗牙之行為無訛。
３、原告雖主張王如慧被訴違反醫師法一案，業經台灣宜蘭地方法院檢察署八十九年
    度偵字第一八七號不起訴處分書處分不起訴在案云云，惟查刑事判決與行政處分
    ，原可各自認定事實，此有行政法院七十五年判字第三○九號判例釋甚明，是以
    該不起訴處分認定之事實及法律見解，自不足拘束本院。
４、至於被告另調查如附表所示之病患在被告訪查所述之事實，僅有單一病患證詞之
    指認，並無其他足以證明其真正之補強證據以證明之，尚不可採，況各證人在偵
    查及本院審中另為不同之供述，均如附表所示，是其他證人在被告訪查中之證言
    ，不可遽信，其指證之事實，自不得作被告違反特約之事實，附此敘明。
５、從而，被告依首揭規定，為終止特約一年之處分，並無不合。一再訴願決定遞予
    駁回，亦無違誤，均應予維持。本件原告提起確認已執行完畢處分為違法之訴為
    無理由，應予駁回。
丙、據上論結，本件原告之訴為無理由，爰依行政訴訟法第一百零四條、民事訴訟法
    第七十九條但書，判決如主文。
中　　　華　　　民　　　國　　九十一　　年　　　十　　　月　　　四　　　日
                            　  臺 北 高 等 行 政 法 院  第 五 庭
                            　              審 判 長 法  官  張瓊文
                                                     法  官  黃本仁
                                                     法  官  劉介中
右為正本係照原本作成。
如不服本判決，應於送達後二十日內，向本院提出上訴狀並表明上訴理由，如於本判
決宣示後送達前提起上訴者，應於判決送達後二十日內補提上訴理由書（須按他造人
數附繕本）。
中　　　華　　　民　　　國　　九十一　　年　　　十　　　月　　　四　　　日
                                                     書記官  黃明和
